臺灣新北地方法院民事判決
110年度訴字第3049號
原      告  凱基商業銀行股份有限公司


法定代理人  魏寶生  
訴訟代理人  林純伊  
被      告  周昌慈  
            周昌倫  

            周昌煥  
            周昌貝  
上列當事人間請求代位請求分割遺產事件，本院於中華民國111
年3月29日言詞辯論終結，判決如下：
    主      文
被告周昌倫、周昌煥、周昌貝與被代位人周昌慈就被繼承人周忻
慧君所遺如附表一所示之不動產應予變價分割，所得價金依如附
表二所示應繼分比例分配。
被代位人周昌慈因變價分割所分得價金，於新臺幣263,785元，
及其中259,169元自民國97年4月15日起至104年8月31日止，按年
息百分之20計算之利息，暨自民國104年9月1日起至清償日止，
按息百分之15計算利息，及督促程序費用新臺幣1,000元範圍内
，由原告代為受領。
原告其餘之訴駁回。
訴訟費用由被告周昌倫、周昌煥、周昌貝各負擔4分之1，餘由原
告負擔。
    事實及理由
壹、程序方面：
一、按訴狀送達後，原告不得將原訴變更或追加他訴。但請求之
    基礎事實同一者，不在此限，民事訴訟法第255條第1項第2
    款定有明文。本件原告起訴，其聲明原為：被告就被繼承人
    周忻慧君所遺如附表一所示之遺產（下稱系爭土地、系爭建
    物，合稱系爭不動產）予以分割，並按如附表二所示應繼分
    比例分割為分別共有。嗣變更為：㈠被告就被繼承人周忻慧
    君所遺之系爭不動產予以變價分割，並按如附表二所示應繼
    分比例分配價金。㈡被代位人即被告周昌慈於前項所分價金
    ，原告得於新臺幣（下同）263,785元，及其中259,169元自
    民國97年4月15日起至104年8月31日止，按年息百分之20計
    算之利息，暨自104年9月1日起至清償日止，按息百分之15
    計算利息（下稱系爭債權），及督促程序費用1,000元範圍
    内代為受領。查原告所為上開訴之變更，係本於其債權人之
    地位代位被告周昌慈請求分割遺產之同一基礎事實，核與前
    揭規定相符，應予准許。
二、被告經合法通知，均未於言詞辯論期日到場，核無民事訴訟
    法第386條所列各款情形，爰依原告聲請，由其一造辯論而
    為判決。　　
貳、實體方面：
一、原告主張：被告周昌慈與原告成立信用卡使用契約，惟被告
    周昌慈迄今尚欠原告系爭債權。又被告之被繼承人周忻慧君
    遺有系爭不動產，由被告共同繼承，每人應繼分各4分之1。
    原告已就被告周昌慈所繼承之系爭土地部分聲請強制執行，
    業經鈞院110年度司執字第33408號執行中，惟被告周昌慈怠
    於行使分割遺產之權利，致原告無法就其所繼承之應繼分進
    行執行受償。茲原告為保全債權，爰依民法第1164條及第24
    2條之規定，代位被告周昌慈請求裁判分割系爭不動產。再
    因本件倘以原物分割，恐將有損系爭不動產之完整，造成日
    後使用上困難，無法發揮經濟上之利用價值，應以變價分割
    之方式予以分割，並按被告應繼分比例所分配之價金，且被
    告周昌慈分得價金部分，由原告於系爭債權及督促程序費用
    1,000元範圍内代位其受領等語。並聲明：㈠被告就被繼承人
    周忻慧君所遺之系爭不動產予以變價分割，並按如附表二所
    示應繼分比例分配價金。㈡被代位人即被告周昌慈於前項所
    分價金，原告得於系爭債權及督促程序費用1,000元範圍内
    代為受領。
二、被告均未於言詞辯論期日到場，亦未提出書狀作何聲明或陳
    述。
三、本院之判斷：
　㈠按請求分割遺產之訴，訴訟標的對於全體繼承人必須合一確
    定，屬固有必要共同訴訟，原應由同意分割之繼承人起訴，
    並以反對分割之其他繼承人全體為共同被告，當事人適格始
    無欠缺；惟債權人基於民法第242條規定，代位行使債務人
    之權利，自無再以被代位人（即債務人）為共同被告之餘地
    （最高法院107年度台上字第92號判決意旨可資參照）。查
    本件原告既係以債權人之地位，代位其債務人即被告周昌慈
    請求分割系爭不動產，自無以被代位人周昌慈為共同被告之
    必要，是原告以周昌慈為被告部分之訴，於法無據，應予以
    駁回。
　㈡次按債務人怠於行使其權利時，債權人因保全債權，得以自
    己名義行使其權利自己名義行使其權利，為民法第242條前
    段所明定。此項代位權行使之範圍，就同法第243條但書規
    定旨趣推之，並不以保存行為為限，凡以權利之保存或實行
    為目的之一切審判上或審判外之行為，諸如假扣押、假處分
    、聲請強制執行、實行擔保權、催告、提起訴訟等，債權人
    皆得代位行使（最高法院69年度台抗字第240號判例意旨參
    照）。經查，原告對周昌慈有系爭債權之存在，周昌慈因繼
    承而取得公同共有之系爭不動產，而被繼承人周忻慧君（10
    6年7月1日死亡）之繼承人除周昌慈外，尚有被告周昌倫、
    周昌煥、周昌貝等情，有原告提出之臺灣臺北地方法院104
    年度司執字第51560號債權憑證影本、土地登記第一類謄本
    、繼承系統表、戶籍謄本、系爭建物照片影本等件為證，並
    有新北市中和地政事務所檢送本院之系爭土地辦理繼承登記
    申請書及其附件資料影本1份、財政部北區國稅局中和稽徵
    所檢送之遺產稅核定通知書影本及遺產稅課稅資料參考清單
    各1件在卷可稽。而被告周昌倫、周昌煥、周昌貝經本院合
    法通知，均未於言詞辯論期日到場，亦未提出書狀爭執或否
    認原告之主張，自堪認原告此部分主張為真實。又系爭不動
    產查無不能分割之情形，且周昌慈為周忻慧君之繼承人，原
    得隨時主張分割遺產，然周昌慈怠為對其餘繼承人即被告周
    昌倫、周昌煥、周昌貝主張分割遺產之權利，致原告無法就
    其所繼承之應繼分進行執行受償，是以，原告主張其得代位
    周昌慈請求被告周昌倫、周昌煥、周昌貝分割遺產，自屬有
    據。
　㈢再按繼承人有數人時，在分割遺產前，各繼承人對於遺產全
    部為公同共有；繼承人得隨時請求分割遺產，民法第1151條
    、第1164條本文分別定有明文。又遺產之公同共有係以遺產
    之分割為其終局目的，而以公同共有關係為暫時的存在。在
    公同共有遺產分割自由之原則下，民法第1164條規定，繼承
    人得隨時請求分割遺產，該條所稱之「得隨時請求分割」，
    依同法第829條及第830條第1項規定觀之，自應解為包含請
    求終止公同共有關係在內，俾繼承人之公同共有關係歸於消
    滅而成為分別共有，始不致與同法第829條所定之旨趣相左
    ，庶不失繼承人得隨時請求分割遺產之立法本旨（最高法院
    93年度台上字第2609號判決意旨參照）。再公同共有物分割
    之方法，除法律另有規定外，準用關於共有物分割之規定，
    依共有人協議之方法行之；分割之方法不能協議決定，或於
    協議決定後因消滅時效完成經共有人拒絕履行者，法院得因
    任何共有人之請求，命為下列之分配：一、以原物分配於各
    共有人。但各共有人均受原物之分配顯有困難者，得將原物
    分配於部分共有人。二、原物分配顯有困難時，得變賣共有
    物，以價金分配於各共有人；或以原物之一部分分配於各共
    有人，他部分變賣，以價金分配於各共有人，民法第830條
    第2項、第824條第1項、第2項亦分別有明文規定。另分割共
    有物究以原物分割或變價分割為適當，法院應斟酌當事人意
    願、共有物之使用情形、經濟效用及全體共有人之利益等情
    形而為適當之分割，不受共有人所主張分割方法之拘束（最
    高法院88年度台上字第600號判決意旨參照）。經查，系爭
    土地之面積僅有53.99平方公尺，如以原物分配予共有人，
    各共有人所分得之土地面積狹小，無法為有效之利用，明顯
    減損土地經濟價值，且坐落於系爭土地上之系爭建物為未辦
    理保存登記建物，自無從以原物分割之方式登記予各分得之
    共有人所有，又該建物目前廢棄中，亦有照片影本可憑，如
    不將之一併與系爭土地變價分割，恐將影響應買意願致系爭
    土地之價值減損，而有害於系爭土地及系爭建物整體之經濟
    利用價值。是本院審酌系爭不動產之現況、經濟效用、全體
    共有人之利益等情事，認系爭不動產應予以變價分割，所得
    價金由各繼承人按如附表二之應繼分比例分配為適當，爰判
    決如主文第一項所示。
  ㈢再查，原告既對周昌慈既有系爭債權存在，則其代位請求變
    價分割系爭不動產，並按附表二之應繼分比例分配價金後，
    就周昌慈所分得之價金部分，原告請求在系爭債權及督促程
    序費用1,000元範圍內，由其代為受領，亦於法有據，爰判
    決如主文第二項所示。
四、綜上所述，原告依民法第242條、第1164條、第830條第2項
    、第823條、第824條等規定，代位周昌慈請求裁判分割系爭
    不動產，為有理由，應予准許。至原告併列周昌慈為被告請
    求分割部分，則無理由，應予駁回。
五、末按因共有物分割、經界或其他性質上類似事件涉訟，由敗
    訴當事人負擔訴訟費用顯失公平者，法院得酌量情形，命勝
    訴之當事人負擔其一部，民事訴訟法第80條之1定有明文。
    查裁判分割遺產之形成訴訟，法院決定遺產分割之方法時，
    應斟酌何種分割方法較能增進共有物之經濟效益，並兼顧全
    體繼承人之利益，以決定適當之分割方法，不受原告聲明之
    拘束，亦不因何造起訴而有不同，是本件原告即代位人請求
    裁判分割遺產雖有理由，惟關於訴訟費用之負擔，應由被告
    周昌倫、周昌煥、周昌貝及原告按比例負擔，始屬公允，附
    此敘明。　　
六、據上論結，本件原告之訴為一部有理由、一部無理由，依民
    事訴訟法第385條第1項前段，第79條、第80條之1，判決如
    主文。
中　　華　　民　　國　　111 　年　　4 　　月　　12　　日
                  民事第五庭    法　官　高文淵
上列正本係照原本作成
如對本判決上訴，須於判決送達後20日內向本院提出上訴狀
中　　華　　民　　國　　111 　年　　4 　　月　　12　　日
                                書記官  廖美紅
附表一
編號  財產 種類 地號或門牌 權利範圍（公同共有）   1 土地 新北市○○區○○段000地號 （面積：53.99平方公尺） 1分之1  2 建物 新北市○○區○○里○○路000巷 00號（稅籍編號：00000000000） 1分之1 

附表二
繼承人 應繼分比例 周昌慈 4分之1 周昌倫 4分之1 周昌煥 4分之1 周昌貝 4分之1